臺灣彰化地方法院民事判決　94年度訴字第73號
原　　　告　己○○
　　　　　　辛○○
　　　　　　　　　　　　九巷五.
共　　　同
訴訟代理人　巫瑞村律師
被　　　告　戊○○
　　　　　　　　　　　　四樓
　　　　　　丁○○
　　　　　　　　　　　　六弄四.
　　　　　　乙○○
　　　　　　庚○○
　　　　　　壬○○
共　　　同
訴訟代理人　黃精良律師
複代理人　　甲○○
上列當事人間請求拆屋還地事件，本院於民國94年12月7日言詞
辯論終結，判決如下：
    主  文
被告應將坐落彰化縣溪湖鎮○○段第26地號土地上，如附圖所示
Ａ部分面積67.10平方公尺之鋼筋混凝土造三層樓房、Ｂ部分面
積8.56平方公尺之磚造房屋、Ｃ部分面積23.27平方公尺之石綿
瓦木造遮棚拆除，Ｄ部分面積165.13平方公尺之地上植物剷除，
並將上開土地返還原告及其他共有人。
訴訟費用由被告負擔。
本判決於原告以新台幣伍拾柒萬元為被告供擔保後，得假執行；
但被告如於執行標的物拍定、變賣或物之交付前，以新台幣壹佰
柒拾壹萬陸仟參佰玖拾元為原告預供擔保，得免為假執行。
　　事實及理由
一、原告主張：本件系爭坐落彰化縣溪湖鎮○○段第26地號土地
    ，以及相鄰之同所段第25、27、31、19、19之1地號土地原
    均為兩造所分別共有，而其中第25、27、31、19、19之1地
    號土地前已由共有人提起分割共有物訴訟，經鈞院87年訴字
    第423號判決准予分割，分割後第27號與第19號合併為第19
    號，將第25、27、31、19號土地歸由原告等共同取得，第19
    之1號土地歸由被告等之被繼承人楊金榜取得。楊金榜於該
    案審理時，非但未曾主張兩造就該共有土地有協議分管之情
    事，且除陳明同意分割外，並於民國87年9月10日言詞辯論
    期日所提出之分割建議方案中自承：目前該土地地上物包含
    屋舍、檳榔園等，屋舍方面除現住戶楊金榜所居住之三樓樓
    房外，其餘房舍皆已破舊或殘缺不全，且除楊金榜一戶現住
    戶外，其餘住戶於多年前皆已遷住他處等語，足見共有人並
    無協議分管；被告雖謂有分管之事云云，惟同段第13、13之
    1地號土地土地共有人多達26人之多，與系爭共有土地共有
    人並不完全相同；而第16、17、22、23、23之1、24地號等
    六筆土地，係屬國有土地，如何能將之與系爭共有土地達成
    協議分管？又兩造共有同段第13、18地號土地於77年間被政
    府徵收作為道路（即溪湖鎮○○路）時，被告等之被繼承人
    楊金榜亦按其應有部分比例領取地價補償金有案，有彰化縣
    溪湖鎮公所徵收土地地價補償金清冊附卷可稽。設若兩造就
    共有土地有達成協議分管，楊金榜分管位置未被徵收，可以
    繼續使用，而其他共有人分管位置被徵收，無法使用時，他
    共有人焉有同意楊金榜領取補償金之理？證人丙○○之證述
    僅能證明兩造所住房屋係按傳統習俗之配置繼承取得而已，
    並不能證明兩造就共有土地確有協議分管之事實。系爭第26
    地號土地為彰化縣溪湖鎮都市○○區○○道路預定地，於60
    年6月25日即公告確定發佈實施，被告等之被繼承人楊金榜
    明知兩造所共有之土地並未經共有人全體達成協議分管，竟
    於溪湖鎮都市計畫公告確定實施後，未徵得全體共有人等之
    同意，擅自在系爭第26號及第19之1號土地上違章建築鐵筋
    磚造三層樓房，該樓房乃屬實質違章建築物，共有人等雖迭
    次向主管官署檢舉，請求以公權力拆除系爭違章樓房均無結
    果。退步言之，兩造系爭第19號等共有土地縱使有協議分管
    之事實，惟共有物係屬全體共有人所共有，在分割前，各共
    有人固得約定範圍而使用之，但此項分管行為，不過定暫時
    使用之狀態而已，與消滅共有關係之分割有間，故共有物經
    法院判決分割確定時，先前共有人間之分管契約及使用借貸
    契約，即應認為終止；蓋兩造共有之同所段第19、25、27、
    31地號土地既已判決原物合併分割確定，即共有人無法再按
    分管契約使用其所分管之特定位置，而被告係主張包括系爭
    第26號土地在內之共有土地有協議分管，因之如認分管契約
    關於系爭第26號土地不必終止，對於全體共有人而言，顯非
    公允，亦與分管契約合併使用之目的相違，故分管契約在前
    述土地經法院判決分割後，自應認已終止。實則被告等之被
    繼承人楊金榜明知系爭土地屬道路預定地，共有土地亦未經
    共有人協議分管，竟於同段第19之1地號土地建築房屋時，
    擅自跨越系爭第26號土地違章建築鐵筋加強磚造三層樓房，
    致該樓房無法取得使用執照，另占有如附圖所示Ｄ部分土地
    栽種數棵果樹。系爭地26號土地，原來即作農地使用，此由
    現狀尚有種植物及果樹可見，而被告等之被繼承人楊金榜既
    未經全體共有人之同意，擅自在系爭土地上違章建築樓房，
    即屬未依約定之方法為使用收益，則依前揭說明，原告等自
    得提起本件訴訟，聲明除擔保金額及免假執行宣告外，求為
    判決如主文所示等語。
二、被告則辯稱：系爭土地之共有人為原告及被告等與楊儒欽、
    楊健治、楊俊雄、楊天賜、楊錫標、楊錫杉、楊錫營共計十
    四位，其中楊天賜、辛○○（原告）、楊儒欽、楊健治之父
    親為楊昌輟，原告己○○及楊健助（為共有人楊俊雄之父）
    之父親為楊昌炭，楊錫標、楊錫杉、楊錫營之父親為楊堅，
    被告五兄弟之父親為楊金榜，坐落彰化縣溪湖鎮○○段第13
    地號等十七筆土地之共有人均相同，均是繼承自祖父，祖父
    死後後即由楊昌輟、楊昌炭、楊堅、楊金榜四兄弟繼承所得
    之土地，旋以口頭協議分管，彼此劃地為界分管耕作，原告
    所請求返還之第26號土地大部分即是歸被告所分管，則被告
    等即能在系爭地上蓋房屋及栽種蔬菜，被告等在興建房屋時
    確有經全體共有人蓋章出具土地使用權同意書申請建築執照
    ，後因可能蓋在道路預定地，而無法取得使用執照，證人丙
    ○○證稱兩造均屬同一祖先，分成四大房，每一大房占有之
    位置確如被告所提出之附圖所示，數十年來均如此相安無事
    ，並證稱被告現所占有之樓房即原告所請求拆除部分之房屋
    及附近之土地確實是被告所屬第五房數十年來占有之部分，
    原告訴訟代理人亦自認全體共有人以往占有之位置確實如此
    ，否認兩造間及其祖先有訂立分管之契約。證人丙○○雖不
    敢證稱兩造間及上一代間訂有分管契約，但查分管契約並不
    以明示始能成立，默示亦可成立，倘被告等所蓋之房屋非屬
    分管之範圍內，則該棟樓房自68年蓋好後，迄今已歷時達二
    十六年之久，原告及其他共有人何以咸無異議，亦從未檢舉
    被告等違章建築？可見證人所述屬實，兩造間確有分管契約
    ，系爭土地既是在被告分管之範圍內，則原告即不能主張被
    告等是無權占有而請求拆屋交地，又系爭土地既然是位在被
    告分管之範圍內，則原告即不能在政府未徵收前，以被告繼
    續使用系爭土地有權利濫用之情形，原告雖稱由於被告之建
    物未拆除，將使原告等所分得之第19號土地無法建築及無法
    出入云云，此與事實不符，因第十九號土地面積極大，原告
    等可以從該筆土地之東端即有一條道路預定地出入，被告在
    分管之土地上有權種植蔬菜或蓋房屋，因蓋房屋亦屬對土地
    使用收益之方法，縱使未申請執照，亦僅屬違反行政程序而
    已；另原告稱分管行為不過定暫時使用之狀態，共有物經法
    院判決分割確定時，先前共有人間之分管契約及使用借貸契
    約，即應認為終止云云，然未訴請分割之共有土地仍不能謂
    分管契約亦告終止，第19號土地原屬被告等五人之父楊金榜
    所分管，原告及其他共有人前專就被告所分管之土地請求分
    割，但並未就系爭第26號土地請求分割，該部分既屬道路預
    定地，政府可能廢止道路預定地在未徵收前所有權人仍得繼
    續為原來之使用，系爭土地既原屬被告所分管，則被告又為
    共有人，則自有權使用，分管契約之終止必需經全體共有人
    同意，始能終止，除非經共有物分割判決確定。故聲明求為
    判決駁回原告之訴，如受不利判決願供擔保聲請免為假執行
    等語。
三、兩造不爭執之事項
  (一)系爭坐落溪湖鎮○○段第26地號土地，為兩造所分別共有及
    其應有部分均如土地登記簿謄本所示。
  (二)系爭土地屬溪湖鎮都市○○區○○道路預定用地。
  (三)楊金榜之繼承人即為被告。
四、原告主張系爭第26地號土地，為兩造及其餘共有人所共有，
    且為溪湖鎮都市○○區○○道路預定用地之事實，為被告所
    不爭執，並有土地登記簿謄本、彰化縣溪湖鎮公所簡便行文
    表在卷可稽，自堪信為真實。又原告主張坐落系爭土地上如
    附圖所示Ａ部分面積67.10平方公尺鋼筋混凝土造三層樓房
    、Ｂ部分面積8.56平方公尺磚造房屋、Ｃ部分面積23.27平
    方公尺石綿瓦木造遮棚、Ｄ部分面積165.13平方公尺之地上
    所種植之植物，為被告所繼承受讓或被告所有，均係占用系
    爭土地之事實，亦為被告所不爭執，且經本院會同彰化縣溪
    湖地政事務所派員勘測屬實，有勘驗筆錄及複丈成果圖可佐
    ，亦堪信為真實。
五、原告復主張被告占有上開系爭土地未經共有人全體達成協議
    分管或同意，係無權占有等語，則為被告所否認，辯稱：被
    告占有使用系爭土地係基於分管協議，並非無權占有等語。
    經查：
  (一)按各共有人對於第三人，得就共有物之全部為本於所有權之
    請求。但回復共有物之請求，僅得為共有人全體之利益為之
    。民法第821條定有明文。又按各共有人按其應有部分，對
    於共有物之全部雖有使用收益之權，惟共有人對共有物之特
    定部分使用收益，仍須徵得他共有人全體之同意，非謂共有
    人對共有物之全部或任何一部有自由使用收益之權利。如共
    有人不顧他共有人之利益，而就共有物之全部或一部任意使
    用收益，即屬侵害他共有人之權利，於此情形，共有人得就
    共有物全部，得本於所有權之請求，命向共有人全體返還共
    有物。再按所有人對於無權占有或侵其所有物者，得請求返
    還之；對於妨害其所有權者，得請求除去之，民法第767條
    定有明文。其前段之所有物返還請求權，請求對象自為無權
    占有其物之人，惟中段之所有權妨害除去請求權，乃以侵奪
    所有物之占有以外之方法，妨害所有權之謂，若原造成妨害
    之人已失去事實上之處分權，則不得仍向其請求除去，因其
    已無能力除去妨害，故所有權人應向有事實上處分權之人請
    求之，因構成妨害之事由之發生，僅在於相對人能力支配之
    範圍即可，不限於該相對人自身之行為，蓋其係一種狀態責
    任，即持有或經營某種妨害他人所有權之物或設施之人，不
    限於所有人，占有人亦包括在內。而房屋之拆除為一種事實
    上之處分，未辦理所有權第一次登記之房屋原始起造人或受
    讓人，法律上雖未取得所有權，但仍取得事實上之處分權，
    故起造人或受讓人對該未保存建物有處分之權能。
  (二)又請求返還所有物或排除侵害之訴，若原告已證明對於系爭
    物有所有權之存在，而被告係以有權占有為抗辯者，應由被
    告對於其有占有權利負舉證之責，故被告自應就其所辯有分
    管協議之事實負舉證之責，被告雖舉證人證人丙○○之證詞
    為證，然查證人丙○○係到庭證述：「：：從過去以來，三
    合院的配置都是大房在東北側，二房在西北側，因為沒有三
    房，所以東邊給四房，西邊給五房。：：（問：這樣配置是
    因為祖先的規定還是幾代以前幾大房之間相互的約定？）是
    根據傳統，我是長孫所以我也有分一房。：：他們有沒有談
    分配位置的事情，我是不曉得」等語，可知兩造住房占有位
    置係按傳統習俗而配置，並未能證明兩造間就共有土地有何
    協議分管之情形。被告雖再辯稱分管契約並不以明示始能成
    立，默示亦可成立云云，按所謂默示之意思表示，係指依表
    意人之舉動或其他情事，足以間接推知其效果意思者而言，
    若單純之沈默，除有特別情事，依社會觀念可認為一定意思
    表示者外，不得謂為默示之意思表示（最高法院29年度上字
    第762號判例可參）。查兩造住房占有位置係按傳統習俗而
    配置之事實，已如前述，則原告未置可否之情況僅係單純沈
    默而已，實難謂其因此即有默示同意之表現，自難謂有默示
    成立分管協議之意思，此外，被告復未能舉證以實其說，則
    原告主張被告無權占有其所有系爭土地，自屬可採。
  (三)綜上所述，原告為系爭土地之所有人，而被告既為實際上對
    系爭如附圖所示Ａ部分鋼筋混凝土造三層樓房、Ｂ部分磚造
    房屋、Ｃ部分石綿瓦木造遮棚、Ｄ部分地上所種植之植物有
    事實上處分權及所有權，從而，原告本於物上請求權及共有
    物反還請求權，請求被告拆屋及剷除地上之種植物，並將系
    爭土地返還與原告及其他全體共有人，為有理由，應予准許
    。
六、兩造均陳明願供擔保聲請宣告假執行或免為假執行，經核無
    不合，爰分別酌定相當擔保金額併宣告之。
七、本件判決之基礎已臻明確，兩造其餘攻擊防禦方法及舉證，
    於判決之結果無影響，毋庸一一論列，併此敘明。
八、訴訟費用負擔之依據：民事訴訟法第85條第1項。
中　　華　　民　　國　　94　　年　　12　　月　　21 　日
                  民事第一庭法　官　陳弘仁
以上正本係照原本作成。
如對判決上訴，應於判決送達後20日內向本院提出上訴狀。
中　　華　　民　　國　　94　　年　　12　　月　　21 　日
                      　　　書記官　王宣雄
